臺灣臺中地方法院民事判決　　　　　九十二年度家訴字第一○六號
　　原　　　告　　丙○○
　　訴訟代理人　　吳莉鴦律師
　　複　代理人　　張豐守律師
　　　　　　　　　乙○○
　　被　　　告　　丁○○
　　　　　　　　　甲○○
右當事人間請求塗銷所有權移轉登記事件，本院於民國九十三年四月十六日言詞辯論
終結，判決如左：
    主      文
原告之訴駁回。
訴訟費用由原告負擔。
    事      實
甲、原告方面：
一、聲明：
（一）先位聲明：
  １、被告丁○○與甲○○，就坐落如附表所示之不動產之買賣行為應予撤銷。
  ２、被告甲○○應將前項不動產之所有權移轉登記塗銷。
（二）備位聲明：
  １、確認被告丁○○與甲○○，就坐落如附表所示之不動產所為買賣行為無效。
  ２、被告甲○○應將附表所示不動產之所有權移轉登記塗銷。
二、陳述：
（一）先位聲明部分：
　１、原告與被告丁○○為夫妻關係，婚姻關係現仍存續中，惟因二人感情不睦，已
      分居多年；而被告等二人為同居多年之男女朋友，於七十九年間，曾因通姦罪
      被判處有罪在案，以上事實，合先敘明。
  ２、查坐落如附表所示之不動產，原屬被告丁○○所有，係丁○○婚後取得之財產
      ，此亦為被告甲○○所明知之事。詎被告等二人明知如被告丁○○出售系爭如
      附表所示之不動產，必會損及原告日後之剩餘財產分配請求權，惟被告等二人
      竟先於九十年十一月二十六日就附表編號1.2.之土地及編號4.之建物，訂立買
      賣契約，於九十一年二月七日始送臺中市中興地政事務所收件，以買賣為原因
      ，辦理所有權移轉登記予被告甲○○；復於九十一年一月七日再就附表編號3.
      之土地，簽訂買賣契約，於九十一年一月十八日送臺中縣雅潭地政事務所收件
      ，以買賣為原因，辦理所有權移轉登記予甲○○。
   ３、按夫或妻於婚姻關係存續中就其婚後財產所為之無償行為，有害及法定財產
       制關係消滅後他方之剩餘財產分配請求權者，以受益人受益時亦知其情事者
       為限，他方得聲請法院撤銷之，民法第一千零二十條之一第二項定有明文。
       本件被告丁○○明知如出售附表所示之不動產，必將有損於原告之剩餘財產
       分配請求權，而被告甲○○為被告丁○○之外遇對象，對於原告與被告丁○
       ○間之婚姻關係知之甚詳，於受益當時，亦明知如與被告丁○○成立買賣契
       約，必會損及原告日後之剩餘財產分配求權，但被告等二人竟仍就附表所示
       之不動產成立買賣契約，並辦理所有權移轉登記，實已損害被告之權益甚鉅
       。原告先於九十一年七月三日知悉被告等二人就附表所示編號1.2.3.之不動
       產為買賣行為；復於九十二年一月二日始知悉被告等二人就附表所示編號4.
       之不動產成立買賣關係，為此爰依上開民法規定，請求撤銷被告等二人就附
       表所示不動產所為之買賣行為，並請求被告甲○○塗銷所有權移轉登記。
（二）備位聲明部分：
  １、本件被告甲○○於鈞院審理時主張：附表所示編號1.2.4.之土地及建物為伊與
      被告丁○○於八十年間共同買受，登記在丁○○名下；編號3.之土地是丁○○
      繼承自其父之遺產，因丁○○積欠訴外人蔡石傳債務，由甲○○以新臺幣（下
      同）七十七萬五千二百元代償後，丁○○才將系爭不動產全部移轉登記給伊云
      云，並提出協議書收據為證。原告對於甲○○上開主張，全部否認。
  ２、經查：
   （１）附表所示編號1.2.之土地及編號4.之建物，係丁○○於八十一年間以其名
         下農地抵押貸款所購買的，買賣價金約為一百六十萬元（或一百七十萬元
         ），此有土地及建物登記簿謄本在卷可稽。是被告甲○○主張係伊與張錦
         木在八十年間共同買受，且買賣價金多由伊所支付乙節，顯不實在。被告
         甲○○對此有利於己之事實，自應依舉證責任分配法則舉證證明之。
   （２）附表所示編號3.之土地係被告丁○○與原告結婚後，於七十年四月間向其
         父陳阿碧買受的，故所有權移轉登記原因為『買賣』，非被告甲○○主張
         之『繼承』，此有土地登記簿謄本附卷可參。再者，既被告等二人間就系
         爭不動產之移轉登記原因為『買賣』，則不動產買賣應該要有書面契約，
         方得為所有權移轉登記，此亦應由被告甲○○舉證以實其說。
   （３）再依系爭不動產之公告現值計算，附表所示編號1.2.土地之公告現值約三
         十八萬一千五百四十一元，加上編號4.之建物，市價應達數百萬元；而編
         號3.之土地，其公告現值即有二百五十七萬五千二百元，以市價計算，或
         有千萬價值。縱被告甲○○以七十七萬五千二百元代償丁○○之負債乙節
         屬實，則甲○○代償之債務數額與系爭不動產之價值，顯不相當，被告等
         二人間買賣系爭不動產之行為顯屬虛偽。
   （４）本案系爭不動產中附表所示編號3.之土地（臺中縣大雅鄉○○○段九一之
         五五地號），原告係間接由被告丁○○友人處得知已遭被告甲○○移轉登
         記至伊名下後，經查證無誤，且丁○○亦自承系爭不動產為被告甲○○未
         告知伊之情況下，私自拿伊之印章辦理過戶；且丁○○知悉後亦不同意該
         所有權移轉登記事宜。
   （５）被告甲○○自與被告丁○○交往後，即陸續移轉原告與丁○○共有之財產
         ，金額高達五、六千萬元，顯見被告甲○○主張系爭不動產係丁○○為感
         謝伊代償丁○○債務及渠等子女之扶養費而為之所有權移轉登記，實屬推
         諉飾責之詞，不足採信。
  ３、原告與被告丁○○係於六十六年結婚，於戶籍登記上，雖曾於七十九年八月二
      十八日辦理離婚，而後再於八十年一月九日辦理結婚登記，但原告與被告丁○
      ○之離婚，因未具備民法第一千零五十條所定之兩願離婚法定要件，故非合法
      有效，經原告對被告丁○○提起確認婚姻關係存在訴訟，已獲法院判決原告勝
      訴確定（臺灣高等法院臺中分院八十年度家上字第一００號）。因此原告與被
      告丁○○間之婚姻關係始終有效存在，原告對於系爭不動產，日後自得主張列
      入剩餘財產分配之，其理甚明，併予敘明。
   ４、原告原依民法第一千零二十條之一第二項規定提起先位之訴，請求撤銷被告
       等二人間之買賣行為，並塗銷所有權移轉登記。惟於鈞院審理期間，原告方
       知被告等二人間就系爭不動產之移轉登記，並無『買賣』關係存在，被告等
       二人向地政機關以『買賣』為原因辨理之所有權移轉登記行為，應屬通謀虛
       偽意思表示，依民法第八十七條之規定，為無效之行為。原告爰追加備位之
       訴，依民法第八十七條規定，請求確認被告甲○○與丁○○等二人間，就系
       爭不動產之買賣行為無效，並請求被告甲○○塗銷所有權移轉登記。
三、證據：提出戶籍謄本乙份、土地登記簿謄本二份建物登記簿謄本乙份、臺灣高等
    法院臺中分院八十年度家上字第一００號民事判決書影本乙份。
乙、被告丁○○方面：未於最後言詞辯論期日到場，據其以前到場之陳述：
    對於原告之聲明及請求均不爭執。
丙、被告甲○○方面：未於最後言詞辯論期日到場，據其以前到場之陳述：
一、聲明：駁回原告先位及備位之訴。
二、陳述：
（一）被告甲○○與被告丁○○係於七十九年間認識，當時被告甲○○仍係已婚身份
      ，嗣後離婚方與丁○○在一起。原告與被告丁○○係於七十九年八月份離婚，
      渠二人離婚時，丁○○大部分財產均已被原告拿走，丁○○本身並沒有什麼積
      蓄，尚須依賴被告甲○○工作收入以維持生活。
（二）原告起訴主張被告甲○○明知坐落如附表所示之不動產，原屬被告丁○○所有
      ，係丁○○婚後取得之財產，且被告等二人亦明知如被告丁○○出售系爭如附
      表所示之不動產，必會損及原告日後之剩餘財產分配請求權，惟被告等二人仍
      先、後就系爭不動產成立買賣關係，為此，先位請求撤銷被告等二人就附表所
      示不動產所為之買賣行為，並請求被告甲○○塗銷所有權移轉登記；備位追加
      請求依民法第八十七條規定，確認被告甲○○與丁○○等二人間，就系爭不動
      產之買賣行為無效，並請求被告甲○○塗銷所有權移轉登記云云，顯與實情有
      違。經查：
　１、按就系爭不動產中附表所示編號4.建物（臺中市○○區○○路一八二巷七之四
      號），係被告等二人於八十年間共同購買，價金為一百六十萬元，雖大部分金
      額均為被告甲○○支付，惟仍依被告丁○○之意登記於其名下。嗣因被告丁○
      ○在外積欠債務，致附表所示編號3.之土地（臺中縣大雅鄉○○○段九一之五
      地號）及編號4.之房屋（臺中市○○區○○路一八二巷七之四號）遭法院查封
      ，幸經被告甲○○四處籌錢代為清償七十七萬多元債務後，丁○○之債權人蔡
      石傳方願意撤銷上開土地及房屋之查封登記，為此，被告丁○○始將系爭不動
      產移轉登記於甲○○名下，故原告所主張顯與實情有出入。
  ２、再者，因被告等二人間育有一名子女，且扶養費用均係被告甲○○獨自負擔，
      故被告丁○○為此亦同意將系爭土地及房屋過戶至甲○○名下，且兩人間僅以
      便條紙及口頭約定為之，並未書寫正式買賣契約之書面。
三、證據：提出切結書及收據影本各乙紙。
丁、本院依職權函臺中縣雅潭地政事務所查被告等二人間就系爭不動產移轉所有權登
    記之相關資料，及查詢被告等二人之前科紀錄表及依職權調閱本院民事執行卷宗
    九十年度執字第六四三三號卷宗、本院刑事八十年易字第二六０六號妨害婚姻卷
    宗。
    理      由
一、本件被告經合法通知，未於最後言詞辯論期日到場，核無民事訴訟法第三百八十
    六條所列各款情形，爰依原告之聲請，由其一造辯論而為判決。
二、訴訟標的對於共同訴訟之各人必須合一確定者，共同訴訟中一人之行為不利益於
    共同訴訟人者，對於全體不生效力，民事訴訟法第五十六條第一款有所規定；故
    本件被告丁○○對於本件訴訟自認部分自無法對共同被告甲○○發生不利益之效
    力，合先敘明。
三、先位聲明方面：
（一）本件原告主張原告與被告丁○○為夫妻關係，婚姻關係現仍存續中，惟因二人
      感情不睦，已分居多年，而被告等二人為同居多年之男女朋友，坐落如附表所
      示之不動產，原屬被告丁○○所有，係丁○○婚後取得之財產，被告等二人明
      知如被告丁○○出售系爭如附表所示之不動產，必會損及原告日後之剩餘財產
      分配請求權，惟被告等二人竟先於九十年十一月二十六日就附表編號1.2.之土
      地及編號4.之建物，訂立買賣契約，於九十一年二月七日始送臺中市中興地政
      事務所收件，以買賣為原因，辦理所有權移轉登記予被告甲○○；復於九十一
      年一月七日再就附表編號3.之土地，簽訂買賣契約，於九十一年一月十八日送
      臺中縣雅潭地政事務所收件，以買賣為原因辦理所有權移轉登記予甲○○，原
      告先於九十一年七月三日知悉被告等二人就附表所示編號1.2.3.之不動產為買
      賣行為；復於九十二年一月二日始知悉被告等二人就附表所示編號4.之不動產
      成立買賣關係，為此爰依民法第一千零二十條之一第二項規定請求撤銷被告等
      二人就附表所示不動產所為之買賣行為，並請求被告甲○○塗銷所有權移轉登
      記等語。
（二）按夫或妻於婚姻關係存續中就其婚後財產所為之無償行為，有害及法定財產制
      關係消滅後他方之剩餘財產分配請求權者，以受益人受益時亦知其情事者為限
      ，他方得聲請法院撤銷之，民法第一千零二十條之一第二項固定有明文。惟該
      法係於九十一年六月廿六日總統令修正公布，茲依民法親屬編施行法第一條後
      段規定：「關於親屬之事件，其在民法親屬編修正前發生者，除該施行法有特
      別規定外，不適用修正後之規定」。茲民法親屬編施行法並未特別規定修正後
      之民法第一千零二十條之一規定，於修正前就其婚後財產所為之無償行為或有
      償行為，亦有其適用，故夫妻於民法親屬編修正前就其婚後財產所為之無償或
      有償之財產移轉行為，自無適用該修正規定之餘地。查本件系爭不動產，被告
      等二人於九十年十一月二十六日就附表編號1.2.之土地及編號4.之建物，訂立
      買賣契約，於九十一年二月七日始送臺中市中興地政事務所收件，以買賣為原
      因，辦理所有權移轉登記予被告甲○○；復於九十一年一月七日再就附表編號
      3.之土地簽訂買賣契約，於九十一年一月十八日送臺中縣雅潭地政事務所收件
      ，以買賣為原因辦理所有權移轉登記予甲○○等情，業據原告提出土地登記簿
      謄本二份建物登記簿謄本乙份為証，復經本院向臺中縣雅潭地政事務所調取被
      告等二人間就系爭不動產移轉所有權登記之相關資料，核閱無誤，依前開說明
      ，原告自不得依九十一年六月廿六日修正公布之民法第一千零二十條之一規定
      請求撤銷被告等二人就附表所示不動產所為之買賣行為，並請求被告甲○○塗
      銷所有權移轉登記，是原告先位之訴為無理由，應予駁回。
四、備位聲明方面：
（一）原告又主張被告等二人間之買賣行為應屬通謀虛偽意思表示，依民法第八十七
      條之規定為無效之行為，爰依民法第八十七條規定，請求確認被告甲○○與丁
      ○○等二人間就系爭不動產之買賣行為無效，並請求被告甲○○塗銷所有權移
      轉登記等語。
（二）按就他人間法律關係之存否提起確認之訴，須有即受確認判決之法律上利益。
      查原告主張被告間係虛偽買賣即雙方通謀而為虛偽意思表示，依民法第八十七
      條第一項規定，其買賣當然無效，與得撤銷之法律行為經撤銷視為自始無效者
      有別，故虛偽通謀意思表示不待訴訟提起即為無效，自無法以確認之訴主張，
      又本件原告雖屬被告丁○○之配偶，但與被告丁○○及甲○○並無債權債務關
      係，於本件通謀虛偽買賣並無利害關係，即無訴訟上之權利保護必要，是原告
      備位之請求亦無理由，應予駁回。
五、本件事證已臻明確，兩造所為之其他主張、陳述並所提之證據，經審酌後，認均
    與本件之結論無礙，爰不一一論述，併予敘明。
六、據上論結，本件原告之訴為無理由，依民事訴訟法第七十八條，判決如主文。
中　　　華　　　民　　　國　　九十三　　年　　　四　　　月　　　三十　　日
    日
                                臺灣臺中地方法院家事法庭
~B法　　　官　廖穗蓁
附表：
┌──┬─────────────────┬──┬───┬──────┐
│編號│    土    地     坐     落        │地目│面積  │  權 利     │
│    │                                  │    │(㎡)  │  範 圍     │
├──┼─────────────────┼──┼──┬┼──────┤
│1.  │臺中市○○區○○段二二七地號      │ 建 │716.29│ 四十分之一 │
├──┼─────────────────┼──┼───┼──────┤
│2.  │臺中市○○區○○段二二八地號      │ 建 │30.59 │ 四十分之一 │
├──┼─────────────────┼──┼───┼──────┤
│3.  │臺中縣大雅鄉○○○段九一之五五地號│ 田 │1073  │ 全部       │
└──┴─────────────────┴──┴───┴──────┘
┌──┬──┬─────┬─────┬─────┬─────┬────┐
│編號│建號│  基地坐落│ 建物門牌 │ 主要建材 │ 建物面積 │權利範圍│
├──┼──┼─────┼─────┼─────┼─────┼────┤
│  　│    │臺中市西屯│臺中市西屯│ 鋼筋混凝 │          │        │
│ 4. │192 │區○○段二│區○○路一│ 土造五層 │ 57.02㎡  │  全部  │
│    │    │二七、二二│八二巷七之│ 樓住家   │          │        │
│    │    │八地號    │四號      │          │          │        │
└──┴──┴─────┴─────┴─────┴─────┴────┘
右為正本係照原本作成
如對本判決上訴須於判決送達後二十日內向本院提出上訴狀
中　　　華　　　民　　　國　　九十三　　年　　　五　　　月　　　三　　日
~B法院書記官
